【裁判字號】    98,訴,177
【裁判日期】    981119
【裁判案由】    確認徵收關係不存在
【裁判全文】
臺中高等行政法院判決
                                       98年度訴字第177號
                                    98年11月12日辯論終結
原      告  甲  ○
法定代理人  己○○
原      告  乙○○
共      同
訴訟代理人  熊治璿  律師
複  代理人  林巧雲  律師
被      告  內政部
代  表  人  辛○○
訴訟代理人  戊○○
            丁○○
被告參加人  臺中縣政府
代  表  人  丙○○
訴訟代理人  庚○○
上列當事人間因確認徵收關係不存在事件，原告提起行政訴訟。
本院判決如下︰
    主  文
原告之訴駁回。
訴訟費用由原告負擔。
    事實及理由
一、程序事項：
    (一)按土地徵收相關業務，依民國（下同）89年1月26日修正
      前土地法第223條規定，原應屬於臺灣省政府主管之事項
      ，但該項土地徵收業務已依臺灣省政府功能業務與組織調
      整暫行條例第4條、第5條規定及行政院88年6月30日台88
      內字第25355號令移歸內政部承接，本件系爭土地之徵收
      核准機關雖為臺灣省政府，惟已由內政部承受該項業務，
      是原告以本件徵收處分未合法通知各所有權人，未於法定
      期間內發給徵收補償費，主張上開核准徵收案就原告所有
      系爭土地已失其效力，以內政部為原處分機關將之列為被
      告，提起本件行政訴訟，於法並無不合，先予敘明。
    (二)本件原告甲○因經臺灣臺中地方法院於98年2月12日以97
      年度禁字第446號裁定宣告為禁治產人，並指定己○○為
      原告甲○之監護人，有該裁定附卷可稽；依民法第1113條
      準用同法第1098條之規定：「監護人為受監護人之法定代
      理人。」茲由原告甲○之法定代理人己○○，依行政訴訟
      法第28條準用民事訴訟法第48條規定，聲明為原告甲○之
      法定代理人，並追認原告甲○於本件之一切訴訟行為，核
      無不合，合先敘明。
二、事實概要：緣台中縣梧棲鎮公所為辦理台中港特定區○○號
    道路工程，需用包括原告甲○所有坐落臺中縣梧棲鎮○○段
    454地號之土地、原告乙○○所有坐落同段237-1、238、237
    -3、263、262地號之土地在內之土地134筆，及其土地改良
    物，乃檢附徵收土地計畫書圖等有關資料，報經台灣省政府
    78年3月20日78府地四字第31811號函核准徵收，經參加人以
    78年4月11日七八府地權字第65269號（土地部分）、81年7
    月6日81府地權字第147151號（農作改良物部分）及81年11
    月28日81府地權字第265735號（建築改良物部分）公告徵收
    ，並依規定通知所有權人領取補償費。原告主張本件徵收土
    地及土地改良物，未於公告期滿後15日內發給補償費，徵收
    處分失其效力，請求確認被告與原告間之徵收法律關係不存
    在，遂提起本件行政訴訟。
三、本件原告主張：
    (一)按「被告於法律規定之外，另行增加原告應提出建築改良
      物應屬合法之證明文件始予補償之限制，自屬違法，而不
      生效力。」最高行政法院88年判字第1864號判決意旨可參
      。經查，本件參加人就本件土地徵收部分，於78年4月11
      日78府地權字第65269號函公告徵收土地，公告期限為自
      78年4月12日起至同年5月12日止，參加人依土地法第233
      條應於5月28日前發給補償費。參加人通知原告於78年5月
      25日、26日、27日三日領取發放補償費。詎料，原告欲領
      取土地補償費時，參加人竟要求原告必須簽具切結書，並
      於發放補償金通知函內檢附切結書，要具領人立切結書承
      諾如有第三人提出異議或誤領補償費經參加人調查屬實，
      自願交還並放棄先訴抗辯權，如有因此導致第三人損害時
      ，自願負法律上一切責任。原告前往領款時，不願承擔切
      結書內所載明法律上一切之法律責任，拒絕簽寫切結書，
      參加人即拒絕在公告徵收完畢後15日內依法發放補償費，
      此節有證人王寶彰、謝森杏、王吉神於鈞院89年度訴字第
      679號裁判審理時證詞可知，參加人確實有要求原告等應
      簽寫切結書，否則拒絕發放補償費。且被告固答辯陳稱參
      加人有要求原告等寫切結書，但並無不簽具切結書就拒絕
      發放補償費之情事云云，惟若依被告所述，既然並無不簽
      具切結書就拒絕發放補償費，參加人何以多此一舉另設簽
      具切結書之要求？其答辯不合常情至極。況且臺灣省政府
      地政處亦曾函參加人要求其說明「要求業主簽立切結書後
      ，始得領取補償費，是否妥適？」一事，可見臺中縣政府
      確實有要求原告等應簽寫切結書，始得領取補償費。是參
      加人雖通知原告領取土地補償費，卻另於法律規定之外，
      增加原告應檢附切結書之要件，且未於5月28日前發給原
      告甲○補償費，本件徵收處分自有徵收失效之情事。又本
      件參加人要求原告填具切結書後方得受領補償費，原告拒
      絕之，參加人亦應於78年5月28日前予以提存，惟參加人
      卻未於78年5月28日將補償費予以提存，被告答辯亦自承
      參加人於78年7月24日、9月21日方發放補償費給原告乙○
      ○、甲○，本件徵收處分已逾發放補償費之期限至明，應
      解為徵收自此失效。被告未否認參加人未於法定期間內提
      存補償費，惟抗辯土地法第237條有關提存補償費之規定
      為訓示規定云云。惟查，土地徵收之目的，乃為國家以公
      權力強制為需用土地人取得其興辦公益事業所需用之私有
      土地；且其應為取得用地之最後、不得已手段。於徵收補
      償費未給付（包括提存，或土地徵收條例第26條儲存徵收
      補償費保管專戶）完竣前，需用土地人即無法取得徵收土
      地之所有權，以供其興辦事業使用（土地法第235條、231
      條參照）；亦即，土地徵收程序仍處於未完成之狀態。但
      另一方面，被徵收人之土地權利卻自公告徵收之日起即被
      凍結（土地法第232條參照）。是以，縱使被徵收人之土
      地權利有拒絕受領、不能受領補償費或所在不明之情事，
      然為避免徵收核准案久懸未決，並基於憲法第15條、23條
      ，司法院釋字第110、425、516號解釋之意旨，以及國家
      發動土地徵收之目的、必要性，則直轄市或縣市地政機關
      自有義務儘速將補償費依法提存，以完成徵收，土地法第
      237條之規定，絕非被告答辯所述為訓示規定。
    (二)參照土地法第215條第1項、第233條、司法院第2704號解
      釋、司法院釋字第425號、釋字第516號解釋意旨，司法院
      為保障人民財產權，先後針對內政部關於徵收補償費因待
      解釋未依限發放徵收有效之規定，及行政法院就未依限發
      補償費徵收不失效之決議，做出該規定與決議違憲之解釋
      ，確立了行政機關若違反土地法第233條之法定期間，徵
      收處分應即失效之原則。況依土地法第215條第1項之規定
      ，徵收土地時，其改良物應一併徵收。本件徵收案需用原
      告甲○等所有系爭土地，經參加人轉報臺灣省政府以78年
      3月20日78府第四字第31811號函核准徵收及附帶徵收地上
      物。嗣參加人就土地徵收部分，於78年4月11日公告徵收
      ，原應一併徵收地上物；卻遲於4年後即81年7月6日方公
      告徵收農林作物、81年11月方公告徵收建築改良物。是徵
      收土地與改良物之期間相距4年餘，實已侵害原告等之權
      益，難謂為適當，本件徵收土地時未併予徵收地上物而有
      違誤。本件參加人於78年公告辦理徵收時，未依當時土地
      法查估原告等人之建築改良物，亦未依法於公告期滿15日
      內發給補償費，本件徵收處分自應於公告期滿日起算15日
      後失其效力，亦即其所產生之徵收法律關係自78年5月28
      日不存在等情。並聲明求為判決確認臺灣省政府於民國78
      年3月20日作成78府地四字第31811號函之核准徵收行政處
      分，由臺中縣政府於民國78年4月11日78府地權字第65269
      號函公告徵收原告甲○所有坐落臺中縣梧棲鎮○○段454
      地號及原告乙○○所有坐落同上段238、237-3、263及262
      地號土地部分，所形成之徵收法律關係，自民國78年5月
      28日起不存在。
四、被告則以：
    (一)原告認本件徵收土地及土地改良物，未於公告期滿後15日
      內發給補償費，主張徵收處分失其效力乙案，前經提被告
      土地徵收審議委員會第43次會議決議「應無徵收失效」，
      並經被告以91年1月30日台內地字第0910060206號函復原
      告在案。
    (二)按國家為興辦交通事業，得徵收私有土地，為行為時土地
      法第208條第2款所明定。又都市計畫法第48條亦規定，經
      本法指定為公共設施保留地者，得依法予以徵收之。查本
      案台中縣梧棲鎮公所為辦理台中港特定區○○號道路工程
      需要，申請徵收台中縣梧棲鎮○○段305-1地號等134筆土
      地，合計面積14.5423公頃，都市○○○○道路用地，使
      用限制為道路使用（有案附有無妨礙都市計畫證明書可稽
      ），並附帶徵收其地上物，經台灣省政府以78年3月20日
      78府地四字第31811號函核准徵收，由台中縣政府以78年4
      月11日七八府地權字第65269號（土地部分）、81年7月6
      日81府地權字第147151號（農作改良物部分）及81年11月
      28日81府地權字第265735號（建築改良物部分）公告徵收
      ，並依規定分別以該府78年5月10日府地權字第084513號
      函（土地部分）、81年8月8日府地權字第171069號函（農
      作改良物部分）、81年12月17日府地權字第280968號函（
      建築改良物部分）通知所有權人於78年5月25-27日（土地
      部分）、81年8月18日（農作改良物部分）、81年12月29
      日（建築改良物部分）發放徵收補償費，完成徵收法定程
      序，原告並已具領補償費完畢，先予敘明。
    (三)按依司法院釋字第110、516號解釋及院字第2704號解釋意
      旨，徵收土地應補償之地價及其他補償費，未依土地法第
      233條規定，於公告期滿後15日內發給者，其徵收土地核
      准案從此失其效力。又依行為時土地法第227條第1項及同
      法施行法第56條第1款規定，核准徵收案之通知、補償費
      之發給對象，原則上係以徵收公告之日土地登記簿所記載
      者為準，即應向公告之日土地登記簿所記載之土地所有權
      人，按登記簿上記載之住址通知領取補償費。本案臺中縣
      政府於接獲核准徵收案後，即依上開規定辦理公告、通知
      、發放補償費。且原告亦於起訴狀內載明：「‧‧‧臺中
      縣政府通知原告甲○於78年5月25日、26日、27日三日領
      取發放補償費。詎料甲○欲領取土地補償費時，臺中縣政
      府竟要求原告甲○必須簽具切結書，並於通知函內檢附切
      結書‧‧‧。」等語，以及原告甲○因地上物拆除事件提
      起行政訴訟，經鈞院89年度訴字第679號判決駁回，該判
      決所載：「‧‧‧三原告主張之理由：‧‧‧原告甲○在
      前述公告領取日期欲領取土地補償費時，‧‧‧。」均得
      以證明臺中縣政府確已合法通知原告甲○領取補償費，此
      亦為原告甲○所不爭。至原告乙○○部分，亦經上開判決
      略以：「‧‧‧本件臺灣省政府於78年3月20日以78府地
      四字第31811號函核准徵收案及被告臺中縣政府於78年4月
      11日以78府地權字第65269號函，對乙○○系爭地號土地
      為公告徵收，既無失效之情形‧‧‧。」綜上所述，本案
      並無未於公告期滿後15日內發放補償費，致徵收失其效力
      之情事。另有關領取補償費時簽寫切結書乙節，依臺中縣
      政府98年6月19日府地權字第0980186461號函所載：「‧
      ‧‧四本府並無不簽具切結書即拒絕發放之情事，‧‧‧
      。」況且原告均已分別於78年7月24日及9月21日具領補償
      費完畢，如臺中縣政府因渠等未簽具切結書即不發放補償
      費，則原告如何能於事後領取完畢。以上事實亦經鈞院89
      年度訴字第679號判決認定在案。
    (四)次按徵收土地時，其改良物應一併徵收，固為行為時土地
      法第215條第1項前段所規定，惟此乃係原則之規定，此參
      以同條項但書規定：例如有該改良物所有權人要求取回並
      自行遷移情節，不在此限，而自明；故土地及其改良物分
      別辦理徵收，或僅就其中之一辦理徵收，亦不能認為違法
      而指為徵收無效。又該條所謂一併徵收，並非同時徵收，
      亦非指必須於同一徵收公告中為之不可，因之倘若土地徵
      收後，若有地上物尚未徵收，另外公告徵收，亦屬一併徵
      收（最高行政法院92年度判字第814號判決意旨參照）。
      查本案土地改良物未與土地併同公告，係因臺中縣政府當
      時辦理之徵收案件數量龐大，未能及時辦理土地改良物查
      估，該府於公告徵收土地時已載明地上物另案辦理公告，
      且已於81年7月6日及81年11月28日分別就農作改良物及建
      築改良物辦理公告徵收。是以，縱然本案土地改良物未與
      土地同時公告徵收，惟並不影響土地徵收之效力，此部分
      鈞院89年度訴字第679號判決理由亦予以陳明在案。又土
      地法第237條第1項有關提存補償費之規定，乃訓示規定，
      本件徵收既仍屬有效，縱臺中縣政府未將系爭補償費提存
      ，亦不影響系爭徵收處分之效力（最高行政法院97年2月
      份庭長法官聯席會議決議參照）。況本案原告已於78年7
      月24日（乙○○）及9月21日（甲○）領取補償費完竣。
    (五)另查本件原告亦曾因撤銷土地徵收事件提起行政訴訟，經
      鈞院92年度訴字第1044號判決駁回，原告如認本件徵收補
      償費未於公告期滿後15日內發放，徵收已失其效力，則何
      以又主張撤銷徵收，因撤銷徵收乃係在徵收處分有效之情
      況下始得為之，原告之主張顯有矛盾，原告之訴為無理由
      等語，資為抗辯。並聲明求為判決駁回原告之訴。
五、參加人則以：本件參加人依土地法第227條第1項、第233條
    第1項、土地法施行法第56條第1項第1款等規定辦理公告徵
    收、通知、發放徵收補償費，完成徵收法定程序，原告並已
    領取補償費完畢。土地法第233條規定徵收土地應補償之地
    價及其他補償費，應於公告期滿後15日內發給之，係指需用
    土地人應於公告期滿15日內，將應補償地價及其他補償費額
    繳交直轄市或縣（市）地政機關，及該地政機關應於公告期
    滿15日內通知土地所有權人領款，使土地所有權人處於隨時
    可領取之狀態而言（最高行政法院97年2月庭長法官聯席會
    議決議參照）。參加人業以78年5月10日府地權字第084513
    號函通知所有權人於78年5月25日至27日領取補償費，此為
    原告於起訴狀內所自承，另原告因地上物拆除事件提起行政
    訴訟，經鈞院89年訴字第679號判決駁回，該判決亦載明：
    「‧‧‧原告甲○在前述公告領取日期欲領取土地補償費時
    ‧‧‧。」均得以證明參加人確已合法通知原告領取補償費
    。至於原告乙○○部分，亦經鈞院前開判決略以：「‧‧‧
    本件臺灣省政府於78年3月20日以78府地四字第31811號函核
    准土地徵收案及被告臺中縣政府於78年4月1日以78府地權字
    第65269號函，對乙○○系爭地號土地為公告徵收，既無失
    效之情形，‧‧‧」可見本件並無位於公告期滿後15日內發
    放補償費以致徵收失效之情事。另有關領取補償費時簽切結
    書乙節，  並無不簽切結書即拒發放補償費之情事，且原告
    等已分別於78年7月24日及9月21日具領補償費完畢，如參加
    人以未簽切結書即不發放補償費，原告等人如何能領取完畢
    ，上開事證業經鈞院89年訴字第679號判決認定在案。次按
    徵收土地時，其改良物應一併徵收，固為行為時土地法第21
    5條第1項前段所規定，惟此乃係原則性規定，此參同條項但
    書可明。故土地及其改良物分別辦理徵收，或僅就其中之一
    辦理徵收，不能認為違法而指徵收無效，又所謂一併徵收，
    並非同時徵收，不以同一徵收處分為必要，先後對於土地及
    其改良物為徵收處分亦無不可，倘若土地徵收後，地上物尚
    未徵收，另外公告徵收，亦屬一併徵收。本件土地改良物未
    與土地併同公告，係因參加人當時辦理徵收案件數量龐大，
    未能即時辦理土地改良物查估，參加人於公告徵收土地時已
    載明地上物另案辦理公告，且已於81年7月6日及81年11月28
    日分別就農作改良物及建築改良物辦理公告徵收，是以本件
    土地改良物縱與土地未同時公告徵收，並不影響土地徵收之
    效力。又關於土地法第237條第1項有關提存補償費之規定，
    目的在減輕直轄市或縣（市）地政機關之責任，非其義務。
    直轄市或縣（市）地政機關如已合法通知應受補償人領款，
    而因應受補償人拒絕受領、不能受領或所在地不明，致未能
    發給，雖未為提存，該徵收土地核准案並不因此失其效力，
    最高行政法院97年2月份庭長法官聯席會議著有明文。況本
    件原告已於78年7月24日及9月21日領取補償費完竣，參加人
    係通知於78年5月26日至同年月27日領取補償費，由參加人
    配合銀行、公所、地政事務所相關人員在梧棲鎮農會辦理發
    放，本件原告均未在該期間領取，嗣後於78年7月24日前往
    土地銀行大甲分行領取，領取時原告甲○是由謝榮洲代領，
    原告乙○○則由本人領取等語，資為抗辯。並聲明求為判決
    駁回原告之訴。
六、兩造之爭點為：參加人臺中縣政府於發放補償金時，是否要
    求原告等簽立切結書，而原告等不允簽立，以致未於公告期
    滿後15日內發放補償費，亦未辦理提存，本件徵收處分是否
    因而失效？參加人就土地徵收部分，於78年4月11日公告徵
    收，未一併徵收地上物，是否影響本件徵收處分之效力？經
    查：
    (一)按「徵收土地應補償之地價及其他補償費，應於公告期滿
      後15日內發給之。」「市縣地政機關交付補償地價及補償
      費遇有左列情形之一時，得將款額提存待領：一應受補償
      人拒絕受領或不能受領者。二應受補償人所在地不明者。
      」行為時土地法第233條前段、第237條分別定有明文。次
      按「需用土地人，不依土地法第368條第1項（即本件行為
      時土地法第233條前段）規定於公告完畢後15日內，將應
      補償地價及其他補償費額，繳交主管地政機關發給完竣者
      ，法律上既無強制需用土地人繳交之規定，實際上又未便
      使徵收土地核准案久懸不決，尋繹立法本旨，徵收土地核
      准案，自應解為從此失其效力，土地所有人如因此而受損
      害者，得向需用土地人請求賠償。」「需用土地人不於公
      告完畢後15日內將應補償地價及其他補償費額繳交主管地
      政機關發給完竣者，依照本院院字第2704號解釋，其徵收
      土地核准案固應從此失其效力。」迭經司法院作成院字第
      2704號及54年12月29日釋字第110號解釋在案。惟司法院
      院字第2704號解釋所謂「於公告完畢15日內發給」，只要
      需用土地人於公告期滿15日內將應補償地價及其他補償費
      額繳交直轄市或縣（市）主管機關，且主管機關有已通知
      領款人於公告期滿15日內領款，而領款人已處於「隨時可
      領款之狀態」，即為已足，至於何時受補償人實際領款，
      並不影響徵收案之效力。而「土地法第233條規定徵收土
      地應補償之地價及其他補償費，應於公告期滿後15日內發
      給之，係指需用土地人應於公告期滿15日內，將應補償地
      價及其他補償費額繳交直轄市或縣（市）地政機關，及該
      地政機關應於公告期滿15日內通知土地所有權人領款，使
      土地所有權人處於隨時可領取之狀態而言。至於同法第23
      7條規定之提存，目的在減輕直轄市或縣（市）地政機關
      之責任，非其義務。直轄市或縣（市）地政機關如已合法
      通知應受補償人領款，而因應受補償人拒絕受領、不能受
      領或所在地不明，致未能發給，雖未為提存，該徵收土地
      核准案並不因此失其效力。」（最高行政法院於97年2月
      份庭長法官聯席會議作成決議參照）。
    (二)查台中縣梧棲鎮公所為辦理台中港特定區○○號道路工程
      ，需用坐落台中縣梧棲鎮○○段305-1地號等134筆土地，
      合計面積14.5423公頃，及其土地改良物，乃檢附徵收土
      地計畫書圖等有關資料，報經台灣省政府78年3月20日78
      府地四字第31811號函核准徵收，嗣經台中縣政府以78年4
      月11日78府地權字第65269號（土地部分）、81年7月6日
      81府地權字第147151號（農作改良物部分）及81年11月28
      日81府地權字第265735號（建築改良物部分）公告徵收，
      土地部分經該府以78年5月10日府地權字第084513號函通
      知所有權人於78年5月25-27日發放徵收補償費；農作改良
      物部分經該府以81年8月8日府地權字第171069號函通知於
      81年8月18日發放徵收補償費；建築改良物部分亦經該府
      以81年12月17日府地權字第280968號函通知於81年12月29
      日發放徵收補償費，此有各該通知函附卷可稽，並為原告
      等所是認。
    (三)茲原告等所爭執者為參加人臺中縣政府通知於78年5月25-
      27日發放土地徵收補償費時，通知函內即檢附切結書，要
      求具領人立切結書，承諾如有第三人提出異議或誤領補償
      費經參加人調查屬實，自願交還並放棄先訴抗辯權，如有
      因此導致第三人損害時，自願負法律上一切責任。原告等
      於78年5月25日前往領取，參加人復要求原告必須簽具該
      切結書，原告不願承擔切結書內所載之法律責任，拒絕簽
      寫切結書，參加人即拒絕在公告徵收完畢後15日內依法發
      放補償費，此節有證人王寶彰、謝森杏、王吉神於鈞院89
      年度訴字第679號裁判審理時證詞可證，並經證人即原告
      甲○之子壬○○於98年11月3日本件準備程序期日到庭結
      證無異，足證參加人確有要求原告等簽立切結書，因原告
      等不願簽立，即不於法定期限發放土地徵收補償金之情事
      云云。
    (四)查原告等上開主張，為參加人嚴詞否認。經查，本件參加
      人通知原告等發放土地補償金之日期為78年5月25-27日，
      原告等亦自承已分別於78年7月24日及同年9月21日具領補
      償費完畢，土地亦於78年間由需用土地人臺中縣梧棲鎮公
      所辦理徵收移轉登記，倘參加人果有要求原告等簽立結書
      ，因原告等拒絕簽立，參加人即拒絕原告等領取之情事，
      則原告甲○何以延至10年後之89年5月31日經案外人臺中
      縣梧棲鎮公所以89梧棲鎮建字第06345號函，通知其配合
      於同年6月20日以前自動拆除系爭土地上地上物，逾期將
      代為執行後，原告甲○始與案外人謝碧月、謝碧珠、謝榮
      洲共同提起訴願，經臺中縣政府以89年9月18日89府訴字
      第258138號訴願決定駁回後，再於89年11月20日向本院提
      起行政訴訟，請求撤銷上開限期拆除之行政處分。原告乙
      ○○更至90年11月2日始以參加人臺中縣政府為被告提起
      確認徵收無效之訴訟，倘參加人臺中縣政府果有因原告等
      不願簽立切書，即不允發給原告等補償金之情事，原告等
      何以未即時提出異議，顯有違常情，尤以原告乙○○係於
      78年7月24日至土地銀行大甲分行領取土地補償金，其時
      參加人之人員不在現場，不可能要求其簽立切結書，而原
      告乙○○卻已領得系爭土地補償金，足證參加人發放補償
      金時，並未要求原告等必須簽立切結書，否則即不允原告
      領取補償金之情事。至於證人王寶彰、謝森杏、王吉神於
      本院89年度訴字第679號案之證言，均無法證明甲○有拒
      絕簽寫切結書台中縣政府即拒絕發放補償費之事，業據本
      院上開案件判決理由論述綦詳，有該判決影本附卷可按，
      足徵上開證人之證言不足為有利於原告等之證據。再證人
      壬○○，係原告甲○之子，彼此係屬至親，其證言尤難作
      為原告甲○有利之認定。
    (五)末查行為時土地法第215條第1項前段固規定徵收土地時，
      其改良物應一併徵收，惟此乃係原則性規定。故土地及其
      改良物分別辦理徵收，或僅就其中之一辦理徵收，不能認
      為違法而指徵收無效，又所謂一併徵收，並非同時徵收，
      不以同一徵收處分為必要，先後對於土地及其改良物為徵
      收處分亦無不可，倘若土地徵收後，地上物尚未徵收，另
      外公告徵收，亦屬一併徵收；故土地及其改良物分別辦理
      徵收，或僅就其中之一辦理徵收，亦不能認為違法而指為
      徵收無效（最高行政法院92年度判字第814號判決意旨參
      照）。本件土地改良物未與土地併同公告，係因參加人當
      時辦理徵收案件數量龐大，未能即時辦理土地改良物查估
      ，參加人於公告徵收土地時已載明地上物另案辦理公告，
      且已於81年7月6日及81年11月28日分別就農作改良物及建
      築改良物辦理公告徵收，是以本件土地改良物縱與土地未
      同時公告徵收，並不影響土地徵收之效力。又關於土地法
      第237條第1項有關提存補償費之規定，目的在減輕直轄市
      或縣（市）地政機關之責任，非其義務。直轄市或縣（市
      ）地政機關如已合法通知應受補償人領款，而因應受補償
      人拒絕受領、不能受領或所在地不明，致未能發給，雖未
      為提存，該徵收土地核准案並不因此失其效力（最高行政
      法院97年2月份庭長法官聯席會議決議參照）。況本件原
      告已於78年7月24日及9月21日領取補償費完竣，參加人係
      通知於78年5月26日至同年月27日領取補償費，由參加人
      配合銀行、公所、地政事務所相關人員在梧棲鎮農會辦理
      發放，本件原告等雖均未在該期間領取，惟嗣後分別於78
      年7月24日及9月21日具領補償費完畢，原告等以參加人未
      將補償金提存，主張系爭徵收失其效力，亦屬無據。
    (六)綜上所述，本件原告等訴請判決確認臺灣省政府於民國78
      年3月20日作成78府地四字第31811號函之核准徵收行政處
      分，由臺中縣政府於民國78年4月11日78府地權字第65269
      號函公告徵收原告甲○所有坐落臺中縣梧棲鎮○○段454
      地號及原告乙○○所有同上段238、237-3、263及262地號
      土地部分，所形成之徵收法律關係，自民國78年5月28日
      起不存在，為無理由，應予駁回。
據上論結，本件原告之訴為無理由，依行政訴訟法第195條第1項
後段、第104條、民事訴訟法第85條第1項前段，判決如主文。
中    華    民    國    98    年    11    月    19    日
                臺中高等行政法院第三庭
                          審判長法  官  王  茂  修
                                法  官  劉  錫  賢
                                法  官  林  金  本
以上正本證明與原本無異。
如不服本判決，應於判決送達後20日內向本院提出上訴書狀，其
未表明上訴理由者，應於提起上訴後20日內向本院提出上訴理由
書（須依對造人數附具繕本）；如於本判決宣示或公告後送達前
提起上訴者，應於判決送達後20日內補提上訴理由書（須附繕本
）。未表明上訴理由者，逕以裁定駁回。
中    華    民    國    98    年    11    月    19    日
                                書記官  許  騰  云


司法院資訊處製作；財團法人民間司法改革基金會備份。
